---
title: "msb106_assignment"
format: html
editor: visual
---

# Landskap i utvikling: En analyse av urbane og rurale områder i Europa

**MSB106 Anvendt by- og regionaløkonomi**

**Hanna Sundal Bjerkreim, Ingrid Strømme og Emilie Hansen Sørhaug**

```{r}
#| label: setup 
#| echo: false
#| output: false
#| message: false
library(tidyverse)
library(readxl)
library(dplyr)
library(ggplot2)
library(flextable)
```

Formålet med denne oppgaven er å undersøke og presentere potensielle faktorer som bidrar til skillet mellom urbane og rurale områder i Europa.
Vi skal undersøke hvordan arbeidsledighet, arbeidsvekst og boligpris påvirker mønstre for befolkningsfordeling på tvers av ulike europeiske landskap.

## Del 1: Datainnsamling og innledende analyse

Den første delen av oppgaven gir en gjennomgang av prosessen for innhenting av data, etterfulgt av en analyse av befolkningsveksten i ulike europeiske regioner.

### Oppgave 1 -- Datainnsamling

Vi hentet datasettet "*Distribution of population by degree of urbanisation, dwelling type and income group - EU-SILC survey*" fra Eurostat.
Dette datasettet gir befolkning i prosent etter urbaniseringsgradene "cities" (byer), "towns and suburbs" (tettsteder og forsteder), og "rural areas" (rurale områder).
Vi valgte å laste ned data for Østerrike (AT), Belgia (BE), Bulgaria (BG), Kypros (CY), Tjekkia (CZ), Tyskland (DE), Danmark (DK), Estland (EE), Hellas (EL), Spania (ES), Finland (FI), Frankrike (FR), Ungarn (HU), Irland (IE), Italia (IT), Lithauen (LT), Luxemburg (LU), Malta (MT), Nederland (NL), Norge (NO), Polen (PL), Portugal (PT), Sverige (SE), Slovenia (SI) og Slovakia (SK).
Dataene er hentet fra perioden 2003 til 2022.

```{r}
#| echo: false
#| message: false
data <- read_csv("ilc_lvho01__custom_9371289_linear.csv") 
```

```{r}
#| echo: false
data <- data |>
  select(geo, deg_urb, TIME_PERIOD, OBS_VALUE) |>
  filter(!(geo %in% c("LV", "MK", "HR", "RO", "RS", "CH", "AL", "IS"))) |>
  mutate(deg_urb = case_when(
    deg_urb == "DEG1" ~ "Cities",
    deg_urb == "DEG2" ~ "Towns/Suburbs",
    deg_urb == "DEG3" ~ "Rural areas"
  ))
```

### Oppgave 2 - Data analyse

Vi skal nå analysere befolkningsveksten i ulike europeiske regioner i perioden 2003 til 2022.
Vi bruker Eurostat sin regioninndeling, som omfatter "cities" (byer), "towns and suburbs" (tettsteder og forsteder), og "rural areas" (rurale områder).
Målet er å undersøke utviklingen i hver av disse regioninndelingene og forstå mønstrene i befolkningsvekst over tid.

@fig-gjsnitt-befolkning viser gjennomsittlig befolkningsvekst for "cities", "towns and suburbs" og "rural areas" i perioden 2003 til 2022.
Fra figuren ser vi at "cities" hadde en god befolkningsvekst de to første årene, før det stabiliserte seg og lå på rundt 42% frem til 2011, hvor befolkningen stupte.
Det var en liten vekst etter dette, før befolkningen igjen sank frem til 2015.
Etter dette var det en stabil befolkningsvekst i "cities"-regioner frem til 2020, hvor befolkningen igjen sank.
"Rural areas" hadde også en befolkningsvekst de to første årene, før befolkningen sank relativt jevnt frem til 2011.
Dette året var det en befolkningsvekst, men i perioden etter ser vi igjen en fallende trend i befolkningsveksten.
For "towns og suburbs"-regioner ser vi i kontrast til de to andre regioninndelingene en stor nedgang i befolkningen de to første årene.
Dette kan tyde på at folk flyttet fra tettsteder og forsteder til spesielt byer, men også rurale områder i denne perioden.
Når vi ser nærmere på "towns og suburbs"-regioner, snur trenden i 2005 og befolkningen øker slakt frem til 2011.
Videre setter befolkningsveksten fart og øker godt helt frem til 2022, hvor den er på sitt høyeste.
I perioden etter 2011 er det tydelig at folk dras mot tettsteder og forsteder og flytter bort fra rurale områder, men også fra byene.

```{r}
#| echo: false
#| message: false
#| label: fig-gjsnitt-befolkning
#| fig-cap: "Gjennomsnittlig befolkningsvekst i perioden 2003-2022 fordelt på regioninndelingen cities, towns/suburbs og rural areas."

data %>%
  group_by(deg_urb, TIME_PERIOD) %>%
  summarise(mean_value = mean(OBS_VALUE)) %>%
  ggplot(aes(x = TIME_PERIOD, y = mean_value, color = deg_urb)) +
  geom_line() +
  labs(x = "År",
       y = "Gjennomsnittlig Befolkningsvekst",
       color = "Regioner") +
  theme_minimal()

```

**Cities**

@tbl-summary-deg1 gir en oversikt over prosentvis befolkningsveksten i de europeiske "Cities"-regionene i perioden 2003 til 2022.
Tabellen presenterer deskriptiv statistikk som gir innsikt i befolkningsutviklingen i denne perioden.

```{r}
#| echo: false
subset_deg1 <- data |> 
  filter(deg_urb == "Cities")
```

```{r}
#| echo: false
#| label: tbl-summary-deg1
#| tbl-cap: "Deskriptiv statistikk for befolkning i `Cities´-regioner"
summary_deg1 <- subset_deg1 %>%
  summarise(
    min = min(OBS_VALUE),
    median = median(OBS_VALUE),
    mean = mean(OBS_VALUE),
    max = max(OBS_VALUE),
    variance = var(OBS_VALUE),
    std.dev = sd(OBS_VALUE)
  ) %>%
  flextable() |> 
  width(1, width = 3.5) |> 
  width(2, width = 1.5)

summary_deg1
```

Den laveste registrerte befolkningsveksten i en "Cities"-region er 13%, mens den høyeste befolkningsveksten er betydelig større, med en maksimal verdi på 90.4%.
Dette indikerer en betydelig variasjon i befolkningsveksten blant regionene.
Medianen ligger på 39.5%, noe som indikerer at halvparten av regionene opplever en befolkningsvekst under denne verdien, mens den andre halvparten har en høyere vekst.
Gjennomsnittlig befolkningsvekst i"Cities"-regionene er 40.16%.
Standardavviket, som er 13.99%, indikerer spredningen av individuelle verdier rundt gjennomsnittet.
Dette antyder at det er stor variasjon i befolkningsveksten, og at noen "cities"-regioner skiller seg betydelig ut fra gjennomsnittet.
Variansen er beregnet til 195.97, noe som indikerer en stor spreding i befolkningsvekst blant "cities"-regionene.

**Towns and Suburbs**

Deskriptiv statistikk for den prosentvise befolkningsveksten i "towns and suburbs" er presentert i @tbl-summary-deg2.

```{r}
#| echo: false
subset_deg2 <- data |> 
  filter(deg_urb == "Towns/Suburbs")
```

```{r}
#| echo: false
#| label: tbl-summary-deg2
#| tbl-cap: "Deskriptiv statistikk for befolkning i `Towns and Suburbs´-regioner"
summary_deg2 <- subset_deg2 %>%
  summarise(
    min = min(OBS_VALUE),
    median = median(OBS_VALUE),
    mean = mean(OBS_VALUE),
    max = max(OBS_VALUE),
    variance = var(OBS_VALUE),
    std.dev = sd(OBS_VALUE)
  ) %>%
  flextable() |> 
  width(1, width = 3.5) |> 
  width(2, width = 1.5)

summary_deg2
```

Variasjonen i befolkningsveksten blant "towns and suburbs"-regionene er betydelig, med lavest verdi på 0% og høyeste verdi på 55.3%.Medianen ligger på 29.5% og den gjennomsnittlige befolkningsveksten på 27.32%.
Standardavviket, som er 11.78%, antyder variasjon i befolkningsvekst, og at noen regioner skiller seg betydelig ut fra gjennomsnittet.
Variansen er beregnet til 138.83%.
Denne verdien reflekterer stor variasjonen i befolkningsvekst blant "Towns and Suburbs"-regionene.

**Rural areas**

@tbl-summary-deg3 gir en oversikt over deskriptiv statistikk for befolkningsveksten i "rural areas".

```{r}
#| echo: false
subset_deg3 <- data |> 
  filter(deg_urb == "Rural areas")
```

```{r}
#| echo: false
#| label: tbl-summary-deg3
#| tbl-cap: "Deskriptiv statistikk for befolkning i `Rural areas´-regioner"
summary_deg3 <- subset_deg3 %>%
  summarise(
    min = min(OBS_VALUE),
    median = median(OBS_VALUE),
    mean = mean(OBS_VALUE),
    max = max(OBS_VALUE),
    variance = var(OBS_VALUE),
    std.dev = sd(OBS_VALUE)
  ) %>%
  flextable() |> 
  width(1, width = 3.5) |> 
  width(2, width = 1.5)

summary_deg3
```

Den laveste registrerte befolkningsveksten i en "Rural areas"-region er 0.1%, mens den høyeste er 66.6%.
Dette indikerer en betydelig variasjon i befolkningsveksten blant regionene.
Medianen ligger på 33% og gjennomsnittet på 32,51%.
Standardavviket ligger på 14.71% og variansen på 216,36%.

\
\
GRAFER FOR LANDENE:

```{r}
#| echo: false
cities_plot <- data |> 
  filter(deg_urb == "Cities") |> 
  ggplot(aes(x = TIME_PERIOD, y = OBS_VALUE, color = geo)) +
  geom_line() +
  labs(title = "Population Growth Trends in Cities by Country",
       x = "Year",
       y = "Population Growth",
       color = "Country")

print(cities_plot)
```

```{r}
#| echo: false
towns_suburbs_plot <- data |> 
  filter(deg_urb == "Towns/Suburbs") |> 
  ggplot(aes(x = TIME_PERIOD, y = OBS_VALUE, color = geo)) +
  geom_line() +
  labs(title = "Population Growth Trends in Towns and Suburbs by Country",
       x = "Year",
       y = "Population Growth",
       color = "Country")

print(towns_suburbs_plot)
```

```{r}
#| echo: false
rural_plot <- data |> 
  filter(deg_urb == "Rural areas") |> 
  ggplot(aes(x = TIME_PERIOD, y = OBS_VALUE, color = geo)) +
  geom_line() +
  labs(title = "Population Growth Trends in Rural areas by Country",
       x = "Year",
       y = "Population Growth",
       color = "Country")

print(rural_plot)
```

## Del 2: Avansert analyse - Virkningen av økonomiske faktorer på befolkningsvekst

I denne delen av oppgaven skal vi utvide dataene som vi samlet inn i den første delen ved å inkludere flere økonomiske faktorer.
Vår analyse vil fokusere på hvordan disse faktorene korrelerer med befolkningsvekst i ulike regioner, ved å bruke klassifiseringsmetodikken til Andersson, Håkansson og Thorsen (2023).

### Oppgave 1 -- Innsamling av tilleggsdata

Vi brukte tre forskjellige datasett ved innkludering av flere økonomiske faktorer i vårt opprinnelige datasett.
Vi lastet ned data for de tre økonomiske faktorene arbeidsvekst, arbeidsledighet og boligpris fra Eurostat.
Dataene er hentet fra perioden 2003 til 2022 og innkluderer de samme landene og urbaniseringsgradene som for befolkningsdataene.
Datasettet for arbeidsvekst heter *"Employment rates by sex, age, educational attainment level, citizenship and degree of urbanisation",* og datasettet for arbeidsledighet har navnet *"Unemployment rates by sex, age and degree of urbanisation (%)"* .
Datasettet som gir informasjon om boligpris heter "*Housing cost overburden rate by degree of urbanisation - EU-SILC survey***".** Alle de tre datasettene oppgir de økonomiske faktorene i prosent.

```{r}
#| echo: false
#| message: false
data1 <- arbeidskraft <- read_csv("arbeidskraft.csv") |> 
  select(arbeidsvekst = OBS_VALUE, geo, age, deg_urb, TIME_PERIOD)

data2 <- arbeidsledighet1 <- read_csv("arbeidsledighet1.csv") |> 
  select(arbeidsledig = OBS_VALUE, geo,age, deg_urb, TIME_PERIOD)

data3 <- huspris <- read_csv("huspris.csv") |> 
  select(huspris = OBS_VALUE, geo, deg_urb, TIME_PERIOD)
```

```{r}
#| echo: false
arbeidsvekst <- data1 |>
  filter(age == "Y15-64") |>
  mutate(deg_urb = case_when(
    deg_urb == "DEG1" ~ "Cities",
    deg_urb == "DEG2" ~ "Towns/Suburbs",
    deg_urb == "DEG3" ~ "Rural Areas",
    TRUE ~ as.character(deg_urb)  # Beholder andre verdier uendret
  ))
```

```{r}
#| echo: false
arbeidsledige <- data2 |> 
  filter(age == "Y15-64") |>
  mutate(deg_urb = case_when(
    deg_urb == "DEG1" ~ "Cities",
    deg_urb == "DEG2" ~ "Towns/Suburbs",
    deg_urb == "DEG3" ~ "Rural Areas",
    TRUE ~ as.character(deg_urb)  # Beholder andre verdier uendret
  ))
```

```{r}
#| echo: false
huspris <- data3 |> 
  mutate(deg_urb = case_when(
    deg_urb == "DEG1" ~ "Cities",
    deg_urb == "DEG2" ~ "Towns/Suburbs",
    deg_urb == "DEG3" ~ "Rural Areas",
    TRUE ~ as.character(deg_urb)  # Beholder andre verdier uendret
  ))
```

```{r}
#| echo: false
join <- arbeidsvekst |> 
  left_join(arbeidsledige, join_by(geo, TIME_PERIOD, deg_urb))

join1 <- join |> 
  left_join(huspris, join_by(geo, TIME_PERIOD, deg_urb))

maindata <- join1 |> 
  left_join(data, join_by(geo, TIME_PERIOD, deg_urb))
```

### Oppgave 2 - Anvendelse av klassifiseringsmetodikk

Vi skal videre i analysen benytte oss av klassifiseringsmetodikken beskrevet i kapittel 5 av Andersson, Håkansson og Thorsen (2023).
Klassifiseringen er basert på de tre kriteriene arbeidsledighet (U), arbeidsvekst (△E) og huspris (H).
Kombinasjonen av de tre kriteriene gir oss følgende 8 kategorier:

1.  høy U, høy △E, høy H
2.  høy U, høy △E, lav H
3.  høy U, lav △E, høy H
4.  høy U, lav △E, lav H
5.  lav U, høy △E, høy H
6.  lav U, høy △E, lav H
7.  lav U, lav △E, høy H
8.  lav U, lav △E, høy H

Lave verdier indikerer at kriteriet er lavere enn gjennomsnittet, mens høye verdier indikerer at kriteriet er høyere en gjennomsnittet.

```{r}
#| echo: false
maindata <- maindata %>%
  group_by(geo, TIME_PERIOD) %>%
  mutate(arb.ledig.geo.mean = mean(arbeidsledig, na.rm = TRUE), huspris.geo.mean = mean(huspris, na.rm = TRUE), arb.vekst.geo.mena = mean(arbeidsvekst, na.rm = TRUE))

```

```{r}
#| echo: false
maindata <- maindata %>%
  mutate(classification = case_when(
    arbeidsledig > arb.ledig.geo.mean & arbeidsvekst > arb.vekst.geo.mena & huspris > huspris.geo.mean ~ "1.høy arbeisledighet, høy arbeidsvekst, høy huspris",
    arbeidsledig > arb.ledig.geo.mean & arbeidsvekst > arb.vekst.geo.mena & huspris <= huspris.geo.mean ~ "2.høy arbeisledighet, høy arbeidsvekst, lav huspris",
    arbeidsledig > arb.ledig.geo.mean & arbeidsvekst <= arb.vekst.geo.mena & huspris > huspris.geo.mean ~ "3.høy arbeisledighet, lav arbeidsvekst, høy huspris",
    arbeidsledig > arb.ledig.geo.mean & arbeidsvekst <= arb.vekst.geo.mena & huspris <= huspris.geo.mean ~ "4.høy arbeisledighet, lav arbeidsvekst, lav huspris",
    arbeidsledig <= arb.ledig.geo.mean & arbeidsvekst > arb.vekst.geo.mena & huspris > huspris.geo.mean ~ "5.lav arbeisledighet, høy arbeidsvekst, høy huspris",
    arbeidsledig <= arb.ledig.geo.mean & arbeidsvekst > arb.vekst.geo.mena & huspris <= huspris.geo.mean ~ "6.lav arbeisledighet, høy arbeidsvekst, lav huspris",
    arbeidsledig <= arb.ledig.geo.mean & arbeidsvekst <= arb.vekst.geo.mena & huspris > huspris.geo.mean ~ "7.lav arbeisledighet, lav arbeidsvekst, høy huspris",
    arbeidsledig <= arb.ledig.geo.mean & arbeidsvekst <= arb.vekst.geo.mena & huspris <= huspris.geo.mean ~ "8. lav arbeisledighet, lav arbeidsvekst, lav huspris")
  )  %>%
  filter(!is.na(classification))
```

```{r}
#| echo: false
maindata <- maindata %>%
  mutate(classification_nr = case_when(
    arbeidsledig > arb.ledig.geo.mean & arbeidsvekst > arb.vekst.geo.mena & huspris > huspris.geo.mean ~ "1",
    arbeidsledig > arb.ledig.geo.mean & arbeidsvekst > arb.vekst.geo.mena & huspris <= huspris.geo.mean ~ "2",
    arbeidsledig > arb.ledig.geo.mean & arbeidsvekst <= arb.vekst.geo.mena & huspris > huspris.geo.mean ~ "3",
    arbeidsledig > arb.ledig.geo.mean & arbeidsvekst <= arb.vekst.geo.mena & huspris <= huspris.geo.mean ~ "4",
    arbeidsledig <= arb.ledig.geo.mean & arbeidsvekst > arb.vekst.geo.mena & huspris > huspris.geo.mean ~ "5",
    arbeidsledig <= arb.ledig.geo.mean & arbeidsvekst > arb.vekst.geo.mena & huspris <= huspris.geo.mean ~ "6",
    arbeidsledig <= arb.ledig.geo.mean & arbeidsvekst <= arb.vekst.geo.mena & huspris > huspris.geo.mean ~ "7",
    arbeidsledig <= arb.ledig.geo.mean & arbeidsvekst <= arb.vekst.geo.mena & huspris <= huspris.geo.mean ~ "8")
  )  %>%
  filter(!is.na(classification)) 
```

### Oppgave 3 - Analyse og visualisering

@fig-stolpediagram viser en oversikt over hvordan den gjennomsnittlige befolkningsveksten utvikler seg i perioden 2003 - 2022, inndelt etter klassifiseringene under oppgave 2.
Stolpediagrammet er delt inn etter urbaniseringsgradene "Cities", "Towns/Suburbs" og "Rural areas".

```{r}
#| echo: false
#| label: fig-stolpediagram
#| fig-cap: "Stolpediagram basert på klassifiseringe og regioninndeling."
# Lag stolpediagram
stolpediagram <- ggplot(maindata, aes(x = as.factor(classification_nr), fill = deg_urb)) +
  geom_bar(position = "dodge", stat = "count") +
  labs(title = "Stolpediagram basert på Classification_nr og deg_urb",
       x = "classification_nr",
       y = "Antall") +
  theme_minimal()

# Vis stolpediagrammet
print(stolpediagram)
```

Forklar

```{r}
#| echo: false
#| label: fig-stolpediagram2
#| fig-cap: "Stolpediagram basert på klassifiseringe og regioninndeling i Danmark, Norge og Sverige."
stolpediagram_facet <- ggplot(filter(maindata, geo %in% c("NO", "SE", "DK")), aes(x = as.factor(classification_nr), fill = deg_urb)) +
  geom_bar(position = "dodge", stat = "count") +
  labs(title = "Stolpediagram basert på Classification_nr og deg_urb i Danmark, Norge og Sverige ",
       x = "classification_nr",
       y = "Antall") +
  theme_minimal() +
  facet_wrap(~ geo, scales = "free_y")

# Vis stolpediagrammet med faceting
print(stolpediagram_facet)

```

I @fig-linjediagram får vi en oversikt over utviklingen av den gjennomsnittlige befolkningsveksten i de forksjellige urbaniseringsgradene.
Her er alle landene innkludert.

```{r}
#| echo: false
#| label: fig-linjediagram
#| fig-cap: "Linjediagram basert på urbaniseringsgrad og gjennomsnittlig befolkningsvekst"
maindata %>%
  group_by(classification_nr, TIME_PERIOD) %>%
  summarise(mean_value = mean(OBS_VALUE, na.rm = TRUE)) %>%
    mutate(demeaned_value = mean_value/first(mean_value)) %>%
  ggplot(aes(x = TIME_PERIOD, y = demeaned_value, color = classification_nr)) +
  geom_line() +
  labs(x = "År",
       y = "Gjennomsnittlig Befolkningsvekst",
       color = "Regioner") +
  theme_minimal()
```

Videre har vi valgt å se på to forksjellige grupper av land.
Herav tre land fra skandinavia; Danmark, Norge og Sverige, og tre land fra sør i Europa; Spania, Frankriket og Italia.
Begge gruppene har geografisk nærhet.

```{r}
#| echo: false
#| label: fig-skandinavia
#| fig-cap: "Gjennomnittlig befolkningsvekst i skandinavia"

maindata %>%
  filter(geo %in% c("DK", "NO", "SE")) %>%
  group_by(geo, classification_nr, TIME_PERIOD) %>%
  summarise(mean_value = mean(OBS_VALUE, na.rm = TRUE)) %>%
  mutate(demeaned_value = mean_value / first(mean_value)) %>%
  ggplot(aes(x = TIME_PERIOD, y = demeaned_value, color = classification_nr)) +
  geom_line() +
  geom_point() +
  labs(x = "År",
       y = "Gjennomsnittlig Befolkningsvekst",
       color = "Regioner") +
  theme_minimal() +
  facet_wrap(~geo, scales = "free_y")


```

### Oppgave 4 - Tolking og forhold til kurslitteratur

Sentralisering og urbanisering representerer to viktige trender i sammfunnsutvikling, hvor begge påvirker hvordan befolkningen fordeler seg geografisk, økonomisk og sosialt.

Sentralisering refererer til en tendens der økonomisk, politisk eller kulturell aktivitet blir konsentrert rundt et sentralt område eller punkt.
Dette sentrale punktet, ofte en hovedstad eller et stort økonomisk senter, trekker til seg ressurser, arbeidskraft og investeringer, noe som fører til en ubalanse i utviklingen mellom det sentrale området og perifere regioner.
Urbanisering refererer til prosessen med økende andel av befolkningen som bor i byområder, og det inkluderer ofte vekst og utvikling av byer.
Dette fenomenet følger ofte industrialisering, økonomisk vekst og endringer i samfunnsstrukturer.
Byene tiltrekker seg mennesker på jakt etter arbeid, utdanning og bedre livskvalitet, og dette fører til en økning i befolkningskonsentrasjonen i urbane områder.

Vi har valgt å se på urbanisering og sentralisering i de skandinaviske landene, Norge, Sverige og Danmark.
Felles for alle disse tre landene er at de opplever en viss grad av sentralisering, hvor hovedstadsområdene spiller en dominerende rolle i økonomi, politikk og kultur.Urbanisering er mer uttalt i de større byområdene, mens landlige områder kan oppleve utfordringer knyttet til avfolkning og tjenestetilgjengelighet.

<https://snl.no/urbanisering>

<https://snl.no/sentralisering>

I @fig-stolpediagram2 ser vi hvordan de 8 ulike klassifiseringene fordeler seg i hvert av landene vi har valgt å se nærmere på.
Som vi ser i Norge er det tydelig at det er flest observasjoner i klasse 1; høy arbeisledighet, høy arbeidsvekst, høy huspris i kategorien "Cities".
Dette kan forklares med at det ofte er høy arbeidsledighet i byer da det er mange som bor her.
Det kan også skyldes strukturelle endringer i økonomien som for eksempel nedleggelse av tradisjonelle sektorer eller teknologisk skifte som reduserer etterspørselen etter arbeidskraft i visse bransjer.
På lik linje som byer i denne kategorien kan ha høy arbeidsledighet kan denne kategorien samtdig oppleve høy arbeidsvekst, indikert ved økende sysselsettingsmuligheter.
Dette kan skyldes vekst i sektorer som for eksempel informasjonsteknologi.
Høyere huspriser i byene kan delvis skyldes stor etterspørsel etter boliger i attraktive byområder.
Dette kan være knyttet til høy arbeidsvekst, urbaniseringstrender og ønsket om å bo nær jobbmuligheter, kulturelle aktiviteter og andre fasiliteter.
Byene i kategori 1 kan være attraktive for bosetting på grunn av tilgjengelighet til utdanning, helsetjenester, kulturelle arrangementer og andre fasiliteter.
Denne attraktiviteten kan føre til en høyere etterspørsel etter boliger, som igjen påvirker husprisene.

I Danmark og Sverige ser vi at urbaniseringsgraden "Cities" har mest data for klassifisering 3;høy arbeisledighet, lav arbeidsvekst, høy huspris, i @fig-stolpediagram2. Høy avhengighet av bransjer som er utsatt for økonomiske svingninger eller omstilling, fører til høyere arbeidsledighet og lavere arbeidsvekst.
Høye boligpriser i byene i kategori 3 kan være resultatet av både begrenset tilgjengelighet av boliger og høy etterspørsel.Urbaniseringstrender kan føre til overbelastning i bysentre, dette skaper konkurranse om boliger og driver prisene opp.
Dette kan igjen påvirke arbeidsledigheten, spesielt for de som flytter til byer uten klare jobbmuligheter.

Tettsteder "Towns/Suburbs" for Danmark, Norge og Sverige ser vi i @fig-stolpediagram2 er godt fordelt på flere klassifiseringer.
Felles for Norge og Sverige er at de har mest data innenfor "Towns/Suburbs" på nr 4; høy, arbeisledighet lav arbeidsvekst, lav huspris.
Danmark har flest observasjoner innenfor denne kategorien som 6; lav arbeisledighet, høy arbeidsvekst, lav huspris.
Boligkostnader spiller en vesentlig rolle, hvor lavere boligpriser sammenlignet med byområdene tiltrekker mange mennesker til tettsteder og forsteder.
Dette gir en mulighet til å nyte rimelige boligpriser samtidig som man opprettholder tilgangen til urbane fasiliteter.
Pendling utgjør en annen viktig faktor, da tettsteder og forsteder ofte gir innbyggerne muligheten til å pendle til byene for arbeid eller andre aktiviteter.
Dette utgjør et kompromiss mellom å bo i et roligere område og dra nytte av jobbmuligheter og urbane tjenester i byen.
Arbeidsmuligheter i nærheten er også en betydelig faktor, hvor noen tettsteder og forsteder har egne arbeidsmuligheter, noe som reduserer behovet for pendling til byen og gjør det mer attraktivt å bosette seg i disse områdene- klassifisering 6 (lav arbeidsledighet).

Det er tydelig etter @fig-stolpediagram2 at landlige områder "Rural areas" klassifiseres etter nr 6;lav arbeisledighet, høy arbeidsvekst, lav huspris og 8; lav arbeisledighet, lav arbeidsvekst, lav huspris.
Lav arbeidsdelighet som er felles for klasse 6 og 8 kan forklares ved at det ved mindre befolkede områder er konkurransen om arbeidsplasser ofte mindre intensiv sammenlignet med større byområder.
Mange mennesker velger å bo i rurale områder på grunn av høy livskvalitet, nærhet til naturen og et roligere liv.
Dette kan føre til lavere arbeidsledighet da færre innbyggere kan søke jobb utenfor området.
Dette forklarer videre hvorfor det er lav huspris i disse områdene.
Det kan altså være et resultat av lav etterspørsel og begrenset tilbud.
Mangelen på økonomisk aktivitet og arbeidsmuligheter kan påvirke boligmarkedet og gjøre boligprisene lavere.
Arbeidsveksten kan som vi ser variere i slike rurale områder, noen steder er arbeidsveksten høy- typisk om en arbeidsplass som gir arbeid til flere tusen stykker blir bygget på et slikt sted, eller så har vi de rurale områdene hvor det ikke er særlig med store næringer, klasssifisering 8.

Noe vi kan bruke?
Sentralstedteorien utviklet av Walter Christaller i 1933.

Sentralitetsteorien antyder at sentrale steder organiseres hierarkisk.
Våre observasjoner av urbaniseringskategorier (f.eks., "cities," "towns/suburbs," "rural areas") kan reflektere dette hierarkiet, der byer (kategorier med høy arbeidsvekst, arbeidsledighet og huspriser) har en sentral rolle i økonomien, mens tettsteder og landlige områder har en mer perifer status.
Teorien hevder at plasseringen av sentrale steder er optimal for å maksimere tilgjengeligheten.
Våre funn kan tolkes som om byene (høy arbeidsvekst, arbeidsledighet og huspriser) er plassert strategisk for å betjene et bredt marked og gi optimal tilgjengelighet til økonomiske ressurser.

https://snl.no/byregion
